臺北高等行政法院判決
                                  99年度訴字第1705號
                                  100年4月7日辯論終結
原      告　臺灣工礦股份有限公司
代　表　人　俞葆森
訴訟代理人　方鳴濤　律師
            楊堯泓　律師
被      告　桃園縣中壢地政事務所
代　表　人　何明光（主任）住同上
訴訟代理人　邵俊宏
          　江宜郡
上列當事人間更正土地登記事件，原告不服桃園縣政府99年6 月
17日府法訴字第0990164327號，提起行政訴訟，本院判決如下：
    主  文
原告之訴駁回。
訴訟費用由原告負擔。
　　事實及理由
壹、事實概要：
    緣原告民國（下同）98年10月29日檢具申請書向被告申請桃
    園縣中壢市○○段819 及879 地號土地（下稱系爭土地）所
    有權人姓名由蓬萊紙業株式會社（下稱蓬萊會社）更正為臺
    灣工礦股份有限公司（下稱工礦公司）。案經被告98年11月
    9 日中地登字第09830034150 號函詢財政部國有財產局，經
    財政部國有財產局98年11月19日臺財產局接字第0980032284
    號函附臺灣省政府建設廳76年4 月24日七六建五字第14243
    號函略以：查臺灣省公產管理處（下稱公產管理處）於41年
    9 月發給工礦公司接收日產企業撥歸公營證明書，應係指當
    時公營之工礦公司，而非44年始開放民營之工礦公司，因此
    今民營之工礦公司持其證件，申請所有權登記顯與取得要件
    不符。被告遂依更正登記法令補充規定第6 點及土地登記規
    則第57條規定駁回原告申請，原告不服，提起訴願，未獲變
    更，遂向本院提起行政訴訟。
貳、本件原告主張：
一、原告自36年5 月1 日成立以來，因應政府法令及公營事業移
    轉民營之政策變化，而於公司組織上雖略有調整，唯其法人
    格之同一性卻未曾變更，以下謹就原告自成立以來迄今所經
    歷程及其所繼受之原屬日產株式會社權利義務，詳予分述之
    ：
（一）查原告係36年5 月1 日成立，並於同年月29日獲核准設立
      登記，有由經濟部商業司核發之執照一份可資為證（原證
      三），經濟部於98年12月16日經商字第09802164980 號函
      亦表示：「經查本部公司登記資料尚無『臺灣省（有）臺
      灣工礦股份有限公司』之公司登記，又經濟部公司登記檔
      案顯示　貴公司自36年5 月29日設立登記至今，公司名稱
      皆為『臺灣工礦股份有限公司』，並無名稱變更之登記資
      料可稽」（原證四）。又臺灣省政府41年3 月25日肆壹寅
      有府管四字第03199 號代電「為奉行政院核示公地登記辦
      法及附發『修正臺灣省公有土地囑託登記提要』一份電希
      遵照」，其中該代電第二點（乙）項規定「各公營事業機
      構接管日人會社土地，由各該接管機構造冊送由公產管理
      處查明核發轉帳證明文件，並為簡化手續，應准逕行辦理
      移轉登記」（原證五），故於41年9 月間由公產管理處核
      發「臺灣省公產管理處接收日產企業撥歸公營證明書」予
      原告，該證明書中即已證明原告接受日產企業之蓬萊會社
      所有資產及負債（原證六）。另財政部對此一政府接收日
      產並撥歸公營單位事件於76年6 月18日以臺財產一字第
      7600796 號函函釋，略以：「查臺灣光復當時，政府接收
      之日產企業，其權利、義務，應按接收企業之性質及資產
      內容，依行政院36年1 月18日從拾字第1834號代電核准備
      查之『臺灣省接收日資企業處理實施辦法』及『臺灣省日
      產清算規則』有關規定辦理清算，核定股權，其已經辦竣
      清算公告確定，發給證明書者，應依證明書內容確定會社
      財產歸屬之效力。」，就相關權利之移轉已有詳盡的說明
      。而如上所述，原告取得之公產管理處接收日產企業撥歸
      公營證明書，證明已將蓬萊會社所有資產負債辦理清算及
      估價並依行政院卅七辰敬七外字第26 050號代電核准轉賬
      撥歸原告合併經營，是以原告對此會社之所有資產自當擁
      有合法之所有權，不容置疑。
（二）復查44年間政府為實施耕者有其田及公營事業移轉民營政
      策，特制定「實施耕者有其田條例」及「公營事業移轉民
      營條例」二法，將原省營臺灣農林股份有限公司及工礦公
      司之官股以分售分營方式，使官股股權採作價出售方式用
      以供抵償徵收地主土地地價，目的在使官股能夠全面退出
      以順利將公營事業移轉為民營公司。而依「實施耕者有其
      田案公營事業移轉民營辦法」（原證七）、「實施耕者有
      其田案臺灣農林股份有限公司臺灣工礦股份有限公司移轉
      民營實施分售辦法」（原證八）及臺灣省政府（肆伍）府
      財五字第8652號令規定，於股權劃分確定後辦理減資改組
      手續，並於44年3 月16日按「實施耕者有其田案公營事業
      移轉民營第一次股東會召集辦法」及「實施耕者有其田案
      臺灣水泥紙業農林工礦股份有限公司移轉民營第一次股東
      會董事及監察人選舉辦法」（原證九）召開股東會及選舉
      出移轉民營後之第一任董事及監察人，以（45）卯冬工礦
      財綜字第2558號函（原證十）報省政府官民股資產劃分情
      形，復向經濟部申請減資修正章程奉准在案，其中原告減
      資後之公司仍援用原名稱（原證十一），法人之人格始終
      同一。由上述可知44年間原告由省營移轉民營係採股權作
      價移轉方式辦理，股權結構雖有變動，然其權利義務主體
      地位仍維持同一，是以「臺灣省營臺灣工礦股份有限公司
      」即為原告，二者為同一權利義務主體，況依經濟部98年
      12 月16 日經商字第09802164980 號函（原證四）表示，
      「經查本部公司登記資料尚無『臺灣省（有）臺灣工礦股
      份有限公司』之公司登記資料，又本部公司登記檔案顯示
      　貴公司自36年05月29日設立登記至今，公司名稱皆為『
      臺灣工礦股份有限公司』，並無名稱變更之登記資料可稽
      」，復於99年1 月8 日以經商字第09800720180 號函（原
      證十二）：「經查本部公司登記檔案顯示該公司自36年5
      月29 日 設立登記至今，公司名稱皆為『臺灣工礦股份有
      限公司』，並無名稱變更之登記資料可稽，故該公司改組
      前後皆為同一主體」，以更明確之文字表達原告自36年5
      月29日設立登記至今，原告名稱皆為「臺灣工礦股份有限
      公司」，並無名稱變更之登記資料可稽，故公司改組前後
      皆為同一主體，且公司之資產無論是否減資皆為公司所有
      ，尚無歸屬股東之問題，更得以印證。
（三）次查最高法院78年度台上字第1956號判決、81年度台上字
      第1451號判決及81年度台再字第156 號判決（原證十三）
      ，乃原告與臺灣省農工企業股份有限公司（下稱農工企業
      ）之民事糾紛裁判，於上述三份判決書之理由欄中，法官
      亦均一再表明原告於移轉民營後，仍舊沿用原來公司名稱
      ，其除股權移權、股權結構改變、董事及監察人等人事變
      動有所不同外，公司人格乃為原來公司之延續，故該財產
      均係國家因戰爭接收日產而取得所有權，無待登記即生取
      得所有權之效力，自仍屬原告所有，祇是漏未辦理總登記
      ，足見最高法院歷來之判決對原告公司人格之同一性均採
      肯定之看法，更得以證明原告即為原臺灣省營工礦公司之
      延續。
（四）按同類業務之公司，不問是否同一種類，是否在同一省（
      市）區域以內，不得使用相同或類似之名稱，此為公司法
      第18條第1 項所明定，故41年間除原告（即「工礦公司」
      ）外，別無其他任何以「臺灣省營臺灣工礦股份有限公司
      」或「臺灣省臺灣工礦股份有限公司」為名之公司存在之
      可能，此由經濟部98年12月16日經商字第09802164980 號
      函（原證四）及99年1 月8 日以經商字第09800720180 號
      函（原證十二）之內容即可再一次得到證明，被告認為蓬
      萊會社清算後接管之「臺灣工礦股份有限公司」係指41年
      當時公營之工礦公司，而非44年始開放民營之原告，顯然
      認定省營及民營之工礦公司兩者人格不同一，不僅與公司
      法所定中央登記主管機關經濟部，依登記資料所為之答覆
      不符，亦當然有悖於上述公司法第18條之規定。
二、依最高法院40年台上字第1912號判例：「國家機關代表國庫
    接收敵偽不動產，係基於國家之權力關係而為接收，並非依
    法律行為而取得不動產所有權，依民法第758 條之反面解釋
    ，既無須登記已能發生取得所有權之效力，自得本其所有權
    對抗一般人，不能因接收前所有權之取得未經登記，而謂其
    仍無對抗第三人之效力。」及財政部76年6 月18日臺財產一
    字第7600796 號函略以「查臺灣光復查臺灣光復當時，政府
    接收之日產企業，其權利、義務，應按接收企業之性質及資
    產內容，依行政院36年1 月18日從拾字第1834號代電核准備
    查之『臺灣省接收日資企業處理實施辦法』及『臺灣省日產
    清算規則』有關規定辦理清算，核定股權，其已經辦竣清算
    公告確定，發給證明書者，應依證明書內容確定會社財產歸
    屬之效力。」，而公產管理處所核發給原告收執之接收日產
    企業撥歸公營證明書（原證六），已清楚表明「查本省接收
    蓬萊紙業株式會社係屬純日人資本企業所有資產負債暨股權
    業經辦理清算及估價並經呈奉行政院卅七辰敬七外字第2605
    0 號代電核准轉賬撥歸工礦公司合併經營特此證明」。據此
    證明書可知，凡屬於蓬萊會社所有之資產負債，無論其是否
    有將產權憑證移交於原告接收，仍無礙於原告對蓬萊會社原
    有資產所有權之取得，則依上開判例、函釋及政府所核發之
    證明書，該株式會社所有之土地均已悉歸屬省營工礦公司所
    有。又於上述原告與農工企業所涉之三件最高法院判決，其
    在78年度台上字第1956號判決理由中，肯認具有日產企業撥
    歸公營證明書及由行政院核准轉帳，撥歸省營工礦公司合併
    經營，即係國家因戰爭代表國庫接收日產而取得所有權，無
    須登記即取得所有權之效力，祗因漏未辦理總登記，原判決
    中之系爭土地經臺北市松山地政事務所清理舊地籍發現後，
    財政部國有財產局臺灣北區辦事處於75年7 月26日以台財北
    （一）字第17029 號函通知原告，乃於75 年9月9 日向臺北
    市松山地政事務所辦理總登記，登記後之出賣行為則為原告
    權利之正當行使，可知本判決認因國家戰爭關係而接收日產
    株式會社之權利義務，縱未辦理總登記，其所有權之歸屬仍
    未改變。又於81年度台上字第1451號判決理由中指出，工礦
    公司在公營移轉民營之過程，其財產權有明確劃歸官股所有
    ，對於未列於移交清冊之財產，農工企業應對原告為移轉之
    請求，其請求權之消滅時效應自斯時起算，乃農工企業怠於
    行使權利，其對系爭土地之移轉登記請求權早已逾15年之時
    效期間而歸於消滅。依上述之二判決理由可以得知，對於劃
    歸「工礦公司」所有而漏未登記之日產及縱已登記但未移轉
    於官股所另成立之農工企業之財產，其所有權仍屬於原告所
    有，是以訴願機關所另尋其他理由駁回原告之訴願，仍有未
    洽，自應予以撤銷之。
三、系爭土地為蓬萊會社所有，其後已移交當時省營之工礦公司
    合併經營，已如上所述，44年間開放民營時，有關股權公司
    資產移轉手續之重要命令及文件，經原告向臺灣省政府財政
    廳函請發給工礦公司開放民營後劃分官民股資產之相關資料
    ，惟臺灣省政府財政廳以七四財二字第043526號函（原證十
    四），告知原告「…。省府有關股權公司資產移轉手續之重
    要命令資料一案。本廳經辦有關文卷，經已銷燬，…」，則
    就系爭土地之劃歸明細，已無從明確得知。然原告對於同屬
    蓬萊會社所有，亦同樣坐落於中壢之財產（中壢鎮中壢埔頂
    ，地號583 之1 及583 之6 號土地二筆），業經當時之中壢
    地政事務所於43年9 月18日將原所有人名稱由蓬萊會社更正
    為「臺灣工礦股份有限公司」，其後更經原告於46年10月28
    日將之移轉於第三人（原證十五），其中43年更名時，工礦
    公司仍為省營，尚未開放民營，而46年移轉所有權於第三人
    時，卻是已經開放民營之工礦公司，據此可知，系爭之蓬萊
    會社所有之資產自應屬劃歸民營之工礦公司所有，否則中壢
    地政事務所豈得讓原告任意移轉非屬原告所有之土地於第三
    人呢？
四、上述原告與農工企業間之判決均係於78年至81年底間所為之
    判決，判決中引述之財政部國有財產局函文亦係在75年間所
    做成，均係就工礦公司於44年間轉移民營後原經撥交該公司
    所有之日本株式會社土地之所有權歸屬爭議所為之判斷，亦
    均係採應屬民營工礦公司所有之見解，而今既有確定之行政
    處分先例，又有最高法院之最終判決存在，各級行政機關自
    應受到拘束，而不得恣意任為相反之處置，否則即有違反憲
    法上之平等原則要求，最高行政法院93年判字第1392號判例
    著有明文（原證十六）。尤其是財政部國有財產局所為之75
    年7 月26日臺財北（一）字第17029 號函函文，既經最高法
    院採納做為判決之理由，自是肯認其先例之合法性，無庸置
    疑。又本件系爭土地雖無法由上述原證十之附表－劃歸官民
    股單位統計表中明確看出究係劃歸官股或民股，但依上開81
    年度台上字第1451號判決理由中指出，工礦公司在公營移轉
    民營之過程，其財產權有明確劃歸官股所有，對於未列於移
    交清冊之財產，農工企業應對原告為移轉之請求，其請求權
    之消滅時效應自斯時起算，乃農工企業怠於行使權利，其對
    系爭土地之移轉登記請求權早已逾15年之時效期間而歸於消
    滅。是故縱認原撥歸省營工礦公司所有之財產權，於官民股
    分營時，雖系爭土地未列於工礦公司分售單位劃分表中，似
    應屬農工企業所有，農工企業本有權得請求原告移轉所有權
    ，唯其因怠於行使權利而使請求權罹於時效而喪失請求權，
    則系爭土地之所有權自仍屬原告所有。
五、末查，依國有財產法第4 條之規定（原證十七），國有財產
    區分為公用財產及非公用財產兩類，公用財產中事業用財產
    一項，舉凡國營事業機關使用之財產均屬之，但如國營事業
    為公司組織者，依該條第2 項第3 款但書之規定，所謂國有
    財產，則僅指該公司之股份而言，規定十分明確。原告於44
    年3 月間召開工礦公司移轉民營第1 次股東會議（原證十八
    ），於工礦公司42年及43年之年終決算報告裡，就盈餘分配
    表除扣除所得稅及法定公積外，省府分得1,432,086.75元之
    股息分派，依工礦公司成立當時之公司法（原證十九）第
    156 條：「（第1 項）股份有限公司之資本。應分為股份。
    每股金額應歸一律。（第2 項）前項股份之一部。得為優先
    股。」，第235 條：「股利之分派。除章程另有訂定外。以
    各股東已繳股款之比例為準。」，而上述省府就42年之年終
    盈餘領有股利現金，又原告於87年9 月16日亦曾受理將原股
    東名稱由財政部國有財產局變更為經濟部（原證二十）之要
    求，再再證明國家對工礦公司無論是省營時期或是開放民營
    後，均係僅持有股份而已，並非對該公司之不動產有任何權
    利可資主張。本件原告自36年成立以來（原證三），即為股
    份有限公司組織，故縱或其於43年間仍屬臺灣省營，依上開
    國有財產法之規定，亦僅該公司所發行之股份為國有財產，
    而非應登記於該公司名下之不動產即為國有財產，訴願機關
    之決定理由所稱系爭土地應收歸國有，並由公營事業機構管
    理，顯然與國有財產法相關之規定有所牴觸。
六、綜上所陳，被告所為之否准原告申請更正姓名之理由，因本
    身即不合法，故未為訴願機關所採，但訴願機關為曲意維持
    原處分，竟另為代撰其他理由而做出訴願駁回之決定，惟其
    所持之新理由，亦與上述原告與農工企業判決中最高法院所
    採認之見解，有所扞格，訴願決定仍有違誤，且亦與相同案
    件之其他行政處分先例完全相反，顯非適法。原告於省營移
    轉民營後，其法人格之同一性並未改變，且系爭土地之所有
    權亦屬原告所有，自有權申請被告變更登記系爭土地所有權
    人為「臺灣工礦股份有限公司」。
七、查本件原告提出原證十五證明被告曾於43年9 月18日，核准
    將同為日據時代蓬萊會社所有，地號為中壢鎮○○○○段第
    583-1 及593-6 號之另一筆土地，登記為原告所有，故祇要
    被告提出該案登記時所依據之資料，即可證明當初原告申請
    時所檢附之證據，即為原告所提如原證六所示之管四撥證字
    第0239號「臺灣省公產管理處接收日產企業撥歸公營証明書
    」一紙而已，依「相同之事物應為相同之處理」的法理，被
    告一旦提出，全案當可立即據以辨別其結果，雙方當事人及
    法院均可免於進一步之訟累。惟被告卻主張該案「是直接登
    記臺灣工礦公司」所有，與本案不同，且因「原案已超過15
    年保存期限而銷毀，因此當時依據那些文件辦理登記，被告
    無法提供資料」，均經本院記明於當日之「準備程序筆錄」
    ，在卷可稽。
八、但查土地為人民最具價值之財產，其所有權登記為何人所有
    必應有所本，故土地登記規則第14條及第34條，分別就登記
    機關應備之登記書表及申請人應提出之文件設有詳盡之規定
    ，其中申請書為絕對不可或缺之文件，且依同規則第28條明
    文「土地登記，除本規則另有規定外，應由權利人與義務人
    會同申請之。」，故上開土地43年間之第1 次所有權登記，
    必定有人提出申請，且申請人應即為原告，迨無任何疑義，
    僅當初原告係提出何項文件做為「登記原因證明文件」，依
    土地登記規則相關規定無法辨明而已，但絕不可能如被告所
    言，得「直接登記臺灣工礦公司」所有。
九、另依同規則第19條規定「收件簿、登記申請書及其附件，除
    土地所有權第1 次登記案件應永久保存外，應自登記完畢之
    日起保存15年。」、「前項文件之保存及銷毀，由登記機關
    依檔案法相關規定辦理。」，原證十五確實記載本件43年9
    月18日所有權登記，為臺灣脫離日據以來該筆土地之第1 次
    所有權登記，土地登記簿上「所有權部」之「權利先後」欄
    中，工整的載有國字大寫的「壹」字，已充分說明其為第一
    次所有權登記，故其收件簿、登記申請書及附件依土地登記
    規則第19條之規定，應永久保存，而非如被告所稱：「登記
    之原案已超過15年的保存期限而銷毀」，原告就此特予嚴正
    反駁。被告提出43年9 月18日為第1 次所有權登記時之「收
    件簿、登記申請書及其附件」，以證明被告早在近一甲子之
　　前，即已憑原告現提之文件，核准過權利人（即原告）之申
　　請登記為該筆土地所有權人之登記，何以近60年後卻屈從於
　　中央主管機關毫無法律依據之一封公文，即否准原告更正所
　　有權人登記之申請？另按土地登記規則第24條第2 項第3款
　　規定，登記申請書及其附件，任何能夠提出證明文件證明與
    原申請案有利害關係之人均得申請閱覽、抄寫、複印或攝影
    ，從而依行政訴訟法第163 條第1 項第2 款之規定，被告在
    行政訴訟程序中有提出之義務，如被告無正當理由不從提出
    文書之命者，依同法第165 條第1 項規定，認定原告關於該
    文書之主張或依該文書應證之事實為真實等情。聲明求為判
    決撤銷訴願決定及原處分。並聲明求為判決被告就桃園縣中
    壢市○○段819 及879 地號土地作成准予更正土地所有權人
    姓名登記為原告之行政處分。
參、被告則以：
一、按更正登記法令補充規定第6 點規定「申請更正登記，如更
    正登記後之權利主體、種類、範圍或標的與原登記原因證明
    文件所載不符者，有違登記之同一性，應不予受理。」、土
    地登記規則第57條第1 項第2 款規定：「有下列各款情形之
    一者，登記機關應以書面敘明理由及法令依據，駁回登記之
    申請：二、依法不應登記者。」及臺灣省政府建設廳76年4
    月24日七六建五字第14243 號函，略以：「查臺灣省公產管
    理處於民國41年9 月發給臺灣工礦股份有限公司接收日產企
    業撥歸公營證明書，應係指當時公營之臺灣工礦股份有限公
    司，而非44年始開放民營之臺灣工礦股份有限公司，因此今
    民營之臺灣工礦股份有限公司持其證件，申請所有權登記顯
    與取得要件不符。」
二、查本案原告僅持憑公產管理處於41年發給之工礦公司接收日
    產企業撥歸公營證明書，申請將中壢市○○段819 、879 地
    號土地登記名義人「蓬萊紙業株式會社」姓名更正為原告名
    義。經被告審查，因無法認定案附公產管理處核發之接收日
    產企業撥歸公營證明書所載之公營工礦公司與原告為同一權
    利主體，為求慎重，乃函詢財政部國有財產局，其復以98年
    11 月19 日臺財產局接字第0980032284號函附臺灣省建設廳
    76年4 月24日七六建五字第14243 號函略以，公產管理處於
    民國41年9 月發給工礦公司接收日產企業撥歸公營證明書，
    應係指當時公營之工礦公司，而非44年始開放民營之工礦公
    司，因此今民營之工礦公司持其證件，申請所有權登記顯與
    取得要件不符。故本所依前函及更正法令補充規定第6 點規
    定，並按土地登記規則第57條規定予以駁回，並無違誤。
三、次查，臺灣光復後，原日產企業由國家接收，登記於臺灣省
    政府名下，嗣政府實施耕者有其田政策，遂將公營工礦公司
    部分股份（官股）交付地主作為收購土地之價格（即日後之
    民股）。工礦公司因而於44年3 月16日召開移轉民營第1 次
    股東大會，及選任第1 屆董監事，並沿用原來名稱，同時依
    臺灣省政府（肆伍）府財五字第8652號令略以：（一）關於
    工礦、農林兩公司官股剩餘企業單位及資產，已予劃分，官
    股部分合併成立企業公司，而民股部分則擬沿用兩公司原有
    名稱繼續經營。另依經濟部44年1 月16日頒布之「實施耕者
    有其田案臺灣農林股份有限公司移轉民營實施分售辦法」及
    臺灣省政府44年11月18日令頒之「資產劃分辦法」可悉，分
    配公營工礦之財產，係由民營工礦公司（即原告）先行選擇
    其資本總額相等之資產（資本額1 億元），其餘由臺灣省政
    府命令農工企業接管，是並非原公營工礦公司資產均移由原
    告承受，先予敘明。
四、再按臺灣省政府41年3 月25日肆壹寅有府管四字第03199 號
    代電「奉行政院核示公地登記辦法」第2 點乙款規定，各公
    營事業機構接管日人會社土地，由各該接管機構造冊，送由
    公產管理處查明核發轉帳證明文件，並為簡化手續，應准逕
    行辦理移轉登記（附件6）。 而本件系爭土地登記名義人仍
    為蓬萊會社，其未辦理所有權人變更登記原因係因產權憑證
    未據日人移交而漏未交予當時公營工礦公司接收抑或雖交接
    收而漏未登記，不得而知。然查前述之「奉行政院核示公地
    登記辦法」規範意旨，其目的在由公營事業機構接收日產，
    以利日人資產收歸國有，故可得接收之主體為「公營事業機
    構」，是如為前述係因產權憑證未據日人移交而漏未交由當
    時公營工礦公司接收，則按前揭規定，系爭土地應收歸國有
    ，並由公營事業機構管理，始為適法，原告申請登記所有，
    於法顯有未合。又若系爭土地雖已移交公營工礦公司僅漏未
    辦理變更登記，則因公營工礦公司資產非全然移由原告承受
    已如上述，而原告亦無提出具系爭土地確經選擇讓售取得所
    有權之足資證明文件，當不得逕因法人格同一，而認定系爭
    土地當然為原告所有。
五、末查，原告持公產管理處41年核發之接收日產企業撥歸公營
    證明書，申請將登記名義人為蓬萊會社之土地更正為該公司
    乙案，前經內政部於99年4 月7 日臺內地字第0990069235號
    函詢經濟部（附件7 ），經經濟部以99年5 月25日經營字第
    09902630190 號函查復略以：「…（一）旨述土地權屬41年
    由政府撥歸省營工礦公司所有，當無疑義…。（二）至於是
    否屬目前民營之工礦公司所有一節，…仍難據以判定土地之
    歸屬，為應屬省營工礦公司漏未登記之公產，怠無疑義。（
    三）依據臺灣省政府45年2 月7 日（45）府財字第124534號
    令通令全省各單位『…查臺灣企業公司籌備處，係本府第
    419 次委員會會議通過核定接收臺灣工礦、農林兩公司剩餘
    公股企業資產，而合併成立，繼續經營之公營企業機構，…
    』。上述3 筆土地既不在劃歸民營工礦公司17個場礦範圍之
    列，似應屬上令所稱之剩餘公股企業資產之範圍，而應予移
    交臺灣企業公司籌備處（即農工公司前身）。」（附件8 ）
    是本件中壢市○○段819 、879 地號土地既經經濟部釐清確
    認屬省營工礦公司漏未登記之公產，且不在劃歸民營工礦公
    司17個場礦範圍之列，則參照臺灣省政府45年2 月7 日（45
    ）府財字第127534號令工礦公司剩餘企業資產，應交由臺灣
    企業公司經營管理，而非由原告單憑一面之詞，主張蓬萊會
    社所有前開土地應更正為原告所有。
六、查土地登記規則自35年訂定發布實施至今歷經多次修正，以
    下僅就登記申請書等之保存相關修正條文詳列之（附件一）
    ：
（一）35年10月2日發布之土地登記規則：
　　1 、第13條：「登記簿所有權人索引簿、共有人名簿、收件
　　　　簿、土地所有權狀及土地他項權利證明書之存根，永久
　　　　 保存之。」
　　2 、第14條「登記聲請書及他項權利清摺，自接收之日起，
　　　　應保存十年。」
（二）69年01月23日修正發布之土地登記規則：
　　1 、第18條「登記簿及地籍圖由登記機關永久保存之。除法
　　　　律另有規定或遇天災地變外，不得攜出登記機關。」
　　2 、第19條「收件簿、登記申請書及其附件，應自登記完畢
　　　　之日起保存10年。前項保存期間屆滿時，由登記機關列
    　　冊註明其名稱、年份、冊數，層報省市地政機關核備後
    　　銷毀之。」
（三）84年07月14日修正發布之土地登記規則：
　　1 、第20條「收件簿、登記申請書及其附件，應自登記完畢
　　　　之日起保存15年。前項保存期間屆滿時，由登記機關列
　　　　冊註明其名稱、年份、冊數，層報省市地政機關核備後
　　　　銷毀之。」
　　2 、第21條「登記簿及地籍圖由登記機關永久保存之。除法
　　　　律另有規定或遇天災地變外，不得攜出登記機關。」
（四）95年06月19日修正發布之土地登記規則：
　　    第19條「收件簿、登記申請書及其附件，除土地所有權
　　    第1 次登記案件應永久保存外，應自登記完畢之日起保
　　    存15年。」
七、有關原告提出之中壢埔頂段第583-1 及583-6 地號土地為43
    年9 月18日登記之土地，應適用當時35年發布之土地登記規
    則，依35年土地登記規則第13、14條規定前揭標的之收件簿
    應永久保存，而登記申請書則保存10年。故非適用原告所稱
    95年後修正施行之土地登記規則第19條規定土地所有權第1
    次登記案件應永久保存。又69、84年間修正之登記規則分別
　　規定：收件簿、登記申請書及其附件，應自登記完畢之日起
　　保存10、15年。前項保存期間屆滿時，由登記機關列冊註明
　　其名稱、年份、冊數，層報省（市）地政機關核備後銷毀之
　　。依檔案管理局94年12月7 日檔徵字第0940005307號函略以
　　：…中壢地政事務所37年至76年土地登記申請案收件簿、…
　　計4560冊，同意銷毀（附件二）。故原告主張之43年中壢埔
　　頂段第583-1 及583-6 地號土地之收件簿，業已依檔案管理
　　局前揭號函銷毀。
八、另原告主張之43年中壢埔頂段第583-1 及583-6 地號土地之
    登記申請書，依35年土地登記規則第14條規定登記申請書自
    接收之日起保存10年。惟43年迄今已逾保管年限，該登記申
    請書已無檔存資料。再查被告依檔案管理局92年7 月2 日檔
    徵字第0920004789號函（附件三）業銷毀45年至76年之登記
    申請書及附件。綜上所述，工礦公司於43年9 月18日登記之
    中壢埔頂段583-1 及583-6 地號之收件簿、登記申請書及其
    附件，均已逾保存年限銷毀，無法提供原告主張之文件等語
    ，資為抗辯。並聲明求為判決駁回原告之訴。
肆、兩造不爭之事實及兩造爭點：
    如事實概要欄所述之事實，業據提出經濟部商業司公司執照
    影本、經濟部98年12月16日經商字第09802164980 號函影本
    、臺灣省政府41年3 月25日肆壹寅有府管四字第03199 號代
    電影本、臺灣省公產管理處接收日產企業撥歸公營證明書影
    本、實施耕者有其田案公營事業移轉民營辦法影本、實施耕
    者有其田案臺灣農林股份有限公司臺灣工礦股份有限公司移
    轉民營實施分售辦法影本、實施耕者有其田案公營事業移轉
    民營第1 次股東會召集辦法及實施耕者有其田案臺灣水泥紙
    業農林工礦股份有限公司移轉民營第1 次股東會董事及監察
    人選舉辦法影本、45年4 月12日（45）卯冬工礦財綜字第25
    58號函影本、經濟部核發執照影本、經濟部99年1 月8 日經
    商字第09800720180 號函影本、臺灣省政府財政廳七四財二
    字第043526號函影本、中壢鎮中壢埔頂地號583 之1 及583
    之6 土地所有登記謄本影本、臺灣工礦股份有限公司移轉民
    營第1 次股東會議事手冊節錄本影本、臺灣工礦股份有限公
    司之股票影本附本院卷及財政部國有財產局臺財產局接字第
    0980032284號函影本、內政部台內地字第0990069235號函影
    本、經濟部99經營字第09902630190 號函影本附被告資料卷
    為證，其形式真正為兩造所不爭執，堪信為真，兩造之爭點
    厥為：
一、系爭不動產所有權是否於登記前已屬原告所有？有無「依法
    不應登記」之情事？
二、原處分否准更正登記，有無違誤？
伍、本院之判斷
一、本件應適用之法條與法理：
    土地登記規則第57條第1 項第2 款規定：「有下列各款情形
    之一者，登記機關應以書面敘明理由及法令依據，駁回登記
    之申請：二、依法不應登記者。」
二、系爭不動產所有權於登記前尚非已屬原告所有，本件有「依
    法不應登記」之情事：
（一）查臺灣光復後，原日產企業由國家接收，登記於臺灣省政
      府名下，嗣政府實施耕者有其田政策，遂將公營工礦公司
      部分股份（官股）交付地主作為收購土地之價格（即日後
      之民股）。工礦公司因而於44年3 月16日召開移轉民營第
      1 次股東大會，及選任第1 屆董監事，並沿用原來名稱，
      同時依臺灣省政府（肆伍）府財五字第8652號令略以：（
      一）關於工礦、農林兩公司官股剩餘企業單位及資產，已
      予劃分，官股部份合併成立企業公司，而民股部分則擬沿
      用兩公司原有名稱繼續經營…民營公司應於股權劃分確定
      後3 個月內，辦理減資改組手續。原告遂於45年4 月12日
      （45）卯冬工礦財綜字第2558號函報省政府官民股資產劃
      分情形，並向經濟部申請減資修正章程奉准在案。可證原
      公營工礦公司改組為現民營工礦公司，僅係辦理減資手續
      ，其公司人格為原來公司之延續，並經最高法院78年度台
      上字第1956號、81年台上字第14 51 號、81年度台再字第
      156 號等民事判決採為裁判理由，且有45年10月29日經濟
      部核發減資變更登記執照影本附案可稽，原告與公營工礦
      公司法人格固為同一。
（二）惟前揭臺灣省政府（肆伍）府財五字第8652號令亦敘明「
      資產劃分及官股部份合併成立新公司」事宜，依經濟部44
      年1 月16日頒布之「實施耕者有其田案臺灣農林股份有限
      公司臺灣工礦股份有限公司移轉民營實施分售辦法」及臺
      灣省政府44年11月18日令頒之「資產劃分辦法」可知，所
      分配予公營工礦公司之財產，係由民營工礦公司（即原告
      ）先行選擇與其資本總額相等之資產（資本額新臺幣一億
      元），其餘由臺灣省政府命令「臺灣省農工企業股份有限
      公司」（即農工公司前身）接管，非原公營工礦公司資產
      均移由原告承受。而本件中壢市○○段819 、879 地號土
      地不在劃歸民營工礦公司17個場礦範圍之列，有經濟部以
      99年5 月25日經營字第09902630190 號函在卷可憑，並為
      兩造所不爭執，前開土地所有權尚非於登記前已經移轉予
      原告。
（三）原告雖主張系爭土地不在劃歸民營工礦公司17個場礦範圍
      之列，但就「亦非該17個場礦範圍之列」之原屬「高雄製
      鐵株式會社」所有之資產，已經最高法院81年度台上字第
      1451號判決認定所有權仍歸原告所有，本件系爭土地所有
      權自仍歸原告所有云云。
（四）惟查，最高法院81年度台上字第1451號判決理由為「‧‧
      （三）爭土地所屬鍊鐵廠汐止工場，既不在被上訴人（原
      告）選擇之，反而明確劃歸官，自應由上訴人（臺灣省農
      工企業股份有限公司）取得，惟系爭土地在登記為省營工
      礦公司所有，迄未再移轉為該工場所有或撥歸該工場管理
      使用，為兩造所不爭之事實，則系爭土地固應分歸上訴人
      所有，且經政府令上訴人接管，然兩造均係公司法人組識
      ，依法仍須由兩造股東會或董事會開會決議，再由兩造協
      同辦理所有權移轉登記後，上訴人始為系爭土地之所有權
      人。因此上訴人於44年、45年間受移交後，對於移交清冊
      內有列載之財產固然要請求被上訴人移轉，而對於移交清
      冊未列載但實際應歸其取得之財產更要為移轉之請求，其
      請求權之消滅時效應自斯時起算，乃上訴人怠於行使權利
      ，其對系爭土地之移轉登記請求權早已逾15年之時效期間
      而歸於消滅，‧‧」，可知「不在劃歸民營工礦公司17個
      場礦範圍之列」之土地，所有權本應屬於臺灣省農工企業
      股份有限公司，但若已經登記於原告所有，臺灣省農工企
      業股份有限公司僅得請求原告移轉登記，但移轉登記請求
      權已逾15年之時效期而消滅，臺灣省農工企業股份有限公
      司無法請求原告將該「已登記為原告名下土地」移轉登記
      ，原告因而仍保有該土地之所有權，故若系爭土地尚未登
      記於原告名下，即無「移轉登記請求權已逾15年之時效期
      而消滅」之問題，臺灣省農工企業股份有限公司自為系爭
      土地之實質所有權人。
（五）本件系爭土地不在劃歸民營工礦公司17個場礦範圍之列，
      自應由臺灣省農工企業股份有限公司取得，且系爭土地尚
      未登記原告所有，其實質所有權人尚非原告，此為被告已
      知悉之事實，故在原告取得民事確定判決推翻此認定前，
      原告申請更正登記為系爭土地之所有權人，係屬土地登記
      規則第57條第1 項第2 款「依法不應登記」之情形，原處
      分依違反更正登記法令補充規定第6 點規定，以權利主體
      不同有違登記同一性為由，駁回原告請求，於法雖有不合
      ，但既屬依法不應登記，被告仍應駁回原告登記之申請，
      其結論並無不同，尚無撤銷原處分之必要。
三、從而，原處分理由雖有未洽，但結論並無不同，訴願決定予
    以維持，亦屬正確，原告訴請撤銷，並請求作成准予更正土
    地所有權人姓名登記為原告之行政處分，為無理由，應予駁
    回。
四、兩造其餘攻擊防禦方法均與本件判決結果不生影響，故不逐
    一論述，若原告仍認自己為系爭土地之實質所有權人，應提
    起民事訴訟，經民事法院判決確定後，可得申請被告依確定
    判決內容將原告登記為系爭土地之所有權人，自不待言。
據上論結，本件原告之訴為無理由，依行政訴訟法第98條第1項
前段，判決如主文。
中　　華　　民　　國　　100　 年　　5　　 月　　2　　 日
                    臺北高等行政法院第七庭
                              審判長法  官  陳秀
                                    法  官  林惠瑜
                                    法  官　畢乃俊
上為正本係照原本作成。
如不服本判決，應於送達後20日內，向本院提出上訴狀並表明上
訴理由，如於本判決宣示後送達前提起上訴者，應於判決送達後
20日內補提上訴理由書（須按他造人數附繕本）。
中　　華　　民　　國　　100　 年　　5　　 月　　2　　 日
                                    書記官  簡若芸